【裁判字號】    94,訴,1808
【裁判日期】    950918
【裁判案由】    返還代墊款
【裁判全文】
臺灣板橋地方法院民事判決              94年度訴字第1808號
原      告  丙○○
訴訟代理人  胡志彬律師
被      告  新呈崧實業有限公司
兼法定代理人己○○
                        段14.
共      同
訴訟代理人  張泰昌律師
複代理人    陳淑玲律師
上列當事人間請求返還代墊款事件，經本院於民國95年9 月4 日
言詞辯論終結，判決如下：
    主  文
被告新呈崧實業有限公司應給付原告新臺幣貳佰肆拾捌萬捌仟柒
佰參拾壹元，及自民國九十四年十一月二十二日起至清償日止，
按年息百分之五計算之利息。
原告其餘之訴駁回。
訴訟費用由被告新呈崧實業有限公司負擔二分之一，餘由原告負
擔。
本判決第一項於原告以新台幣捌拾伍萬元為被告新呈崧實業有限
公司供擔保後，得假執行；被告新呈崧實業有限公司如將請求標
的物提存，或於執行標的物拍賣、變賣或物之交付前，以新臺幣
貳佰肆拾捌萬捌仟柒佰參拾壹元為原告預供擔保，得免為假執行
。
原告其餘假執行之聲請駁回。
    事實及理由
一、程序方面：
    按訴狀送達後，原告不得將原訴變更或追加他訴。但有下列
    各款情形之一者，不在此限：(2)請求之基礎事實同一者。(7)
    不甚礙被告之防禦及訴訟之終結者，民事訴訟法第255 條第
    1 項第2 款、第7 款分別定有明文。本件原告起訴本於借貸
    、不當得利法律關係，請求被告己○○給付新臺幣（下同
    ）240 萬元；嗣於民國95年9 月4 日當庭追加本於和解契約
    關係請求被告返還同筆款項。被告雖不同意原告所為訴之追
    加，然追加之訴訟標的與原請求之基礎事實既同一，且不甚
    礙被告之防禦及訴訟之終結，於法自無不合。
二、原告主張：
  (一)被告己○○於93年間向原告借款200 萬元（下稱系爭200 萬
    元），原告則以客票（發票人廣禾股份有限公司，票號UA00
    00000 號，付款人第一商業銀行五股分行）存入被告己○○
    所指定被告新呈崧實業有限公司（下稱被告公司）在第一商
    業銀行華江分行帳戶。另被告己○○於94年間出售其於被告
    公司之機器設備、原料一批予原告，金額共計280 萬元，原
    告以三紙金額共計320 萬元之客票給付被告己○○，前開支
    票已經兌現。爰本於借貸契約關係（先位）請求被告己○○
    清償200 萬元借款，又倘被告己○○否認前述借貸關係，原
    告則本於不當得利法律關係（備位）請求被告己○○清償
    200 萬元利得。另就原告逾貨款金額給付之40萬元（320-28
    0=40），則基於不當得利法律關係請求被告己○○返還。再
    退步言之，倘認原告確有於94年5 月份與被告己○○就前開
    240 萬元債務達成以210 萬元和解之情，原告亦得本於和解
    契約關係（次備位）請求被告己○○給付。
  (二)被告公司因向訴外人鴻企業有限公司（下稱鴻公司）購
    貨而積欠貨款257 萬6,692 元未付（即93年11月26日至同年
    12 月25 日應付帳款30萬3400元；93年12月26日至94年1 月
    25日應付帳款227 萬3292元），而由原告代為墊付，則依民
    法第312 條規定、抑或民法第176 條規定，被告公司均應將
    原告所墊付款項返還。
  (三)併為聲明：
    (1)被告己○○應給付原告240 萬元，及自起訴狀繕本送達翌
      日起至清償日止，按年息5%計算之利息。
    (2)被告公司應給付原告257 萬6,692 元，及自起訴狀繕本送
      達翌日起至清償日止，按年息5%計算之利息。
    (3)原告願供擔保准宣告假執行。
三、被告抗辯：
  (一)系爭200 萬元為投資款（投資生產「散熱模組及鋼模」約定
    之出資），並非被告己○○向原告借貸之款項，是以原告本
    於借貸或不當得利法律關係向被告己○○請求給付，於法未
    合。
  (二)至購買機器設備之對象為被告公司，並非被告己○○，縱有
    溢付款亦與被告黃焜隆無涉。
  (三)原告自93年12月20日左右即未再上班，94年1 月14日原告向
    被告己○○表示不願繼續合作，且稱渠等在被告公司承接之
    業務要自己接手；被告己○○雖表示同，但要求原告提供
    380 萬元做為承接業務期間所應付票據之擔保，原告表示僅
    能提供320 萬元，並先後在入客票3 紙。因原告欲自己經營
    ，被告己○○乃指示被告公司會計結算合作期間93年9 月至
    94年1 月之損益情形。由於鴻公司為原告利用被告公司資
    源私自招攬之業務，且原告表示後續仍與鴻公司合作，故
    原告將鴻公司之對帳單帶走，被告公司僅有留帶子2 月之
    進項發票，原告遂要求被告公司將鴻公司所開立已申報發
    票以貨退回之方式開立「營業人銷貨退回進貨退出或折讓證
    明單」予鴻公司。原告雖提出鴻公司應收帳款對帳單及
    代償證明，惟被告公司否認曾收受貨物並否認有積欠鴻貨
    款，且原告並非民法第312 條所由指利害關係人。
  (四)況兩造於94年5月25日達成和解，同意以210萬元和解，即：
    (1)承前述，94年1 月間原告表示不願繼續合作時，被告己○
      ○乃指示會計結算合作期間被告公司之損益，經結算後共
      虧損57萬6,754 元。嗣原告向被告己○○表示欲購買被告
      公司機器設備（價金280 萬元），並提議以先前供擔保之
      320 萬元充作價金，是尚餘溢付款40萬元，此部分並由原
      告書立同意書稱：溢付40萬元部分，俟被告公司94年1 月
      應收及應付帳款付清後，再連同原告之資本200 萬元一併
      返還，倘應收帳款無法收回，原告同意其資金200 萬元及
      溢付款40萬元無須返還。
    (2)詎原告嗣後反悔，94年5 月25日於被告公司會議室協商時
      ，原告稱被告公司因出售設備而有222 萬3,246 元盈餘，
      要求平均分配。被告己○○遂提議二方案，經原告同意以
      「原告付溢付款抵充虧損，被告公司再給付210 萬元予原
      告」和解，惟肇於原告對於協議書第3 條後段文義有疑，
      要求刪除未果，故未簽立書面。然原告與被告公司對於以
      210 萬元和解及鴻公司貨款由原告自行負責清償，並無
      爭執，原告自不得請求被告公司給付代墊款。
  (五)併為答辯聲明：原告之訴駁回；如受不利判決願供擔保請免
    為假執行。
四、原告請求被告己○○給付200萬元部分：
  (一)原告主張：被告己○○向原告借款200 萬元等情，為被告己
    ○○所否認，此部分自應由原告就其與被告己○○間有200
    萬元借貸合意及借款之交付積極、利己事實負舉證之責。關
    此部分固據原告提出支票一紙為佐（即原證一，發票人「廣
    禾股份有限公司」，票號UA0000000 號，付款人第一銀行五
    股分行），惟票據屬無因證券，單純票據之交付本無法為其
    原因關係屬借貸契約之推論。遑論原告所提出前開票據之發
    票人並非原告，提示人亦非被告己○○而為被告公司，更難
    佐原告主張前開事實為真正。此外，原告並未再提出其他證
    據以供本院審酌，原告前開主張，自無可採。從而，原告本
    於借貸關係請求被告己○○給付200 萬元及法定遲延利息，
    於法無據，應予駁回。
  (二)原告主張：倘前述200 萬元無法認屬借貸，被告己○○無法
    律上原因受有該200 萬元利益，自屬不當得利，被告己○○
    應返還其利益等語；被告己○○抗辯：系爭200 萬元為原告
    投資被告公司之投資款，被告公司並非無法律上原因受領，
    且該筆款項與被告己○○個人亦無直接關聯等情。按無法律
    上之原因而受利益，致他人受損害者，應返還其利益。雖有
    法律上之原因，而其後已不存在者，亦同，民法第179 條定
    有明文。查姑不論原告交付系爭200 萬元客票予被告之原因
    關係究否為被告所抗辯之「投資款項」，承前述，系爭200
    萬元票款既由被告公司提示領得，而非被告己○○個人取得
    ，縱有該當不當得利構成要件，受有利得者亦為被告公司，
    與被告己○○個人無涉。即原告本於不當得利法律關係請求
    被告己○○返還200 萬元利得，於法要有未合。況且原告就
    被告所提出原告簽署之同意書（即被證五）形式之真正並無
    爭執，其中就關於200 萬元之記載既為「…新呈崧再和其資
    本額200 萬元一齊返還…」，已足推認系爭200 萬元為原告
    投資被告公司之投資款，此部分並與原告主張：原告是否登
    記為被告公司股東間，並無必然之關聯，附此敘明。
  (三)基上，原告本於借貸契約關係、不當得利法律關係請求被告
    己○○給付200萬元及法定遲延利息，均無理由。
五、原告請求被告己○○給付40萬元部分：
    原告主張：被告己○○於94 年 間出售其於被告公司之機器
    設備、原料一批予原告，金額共計280 萬元，原告以三紙金
    額共計320 萬元之客票給付被告己○○，前開支票已經兌現
    。就原告逾貨款金額給付之40萬元，自得本於不當得利法律
    關係請求被告己○○返還等情。被告己○○則否認有何出售
    機器設備、原料予原告之情事，辯稱：原告係向被告公司購
    買被告公司所有之機器設備及原料，原告向被告己○○請求
    溢付款，對象應有錯誤等語。觀諸原告所簽署前述同意書（
    即原被證五）開宗明義即載「本人林育全（即原告）向新呈
    崧購買機器設備及材料一批，共計280 萬元，本人於1 月18
    日前交付支票320 萬元，溢付40萬元待新呈崧至94年1 月份
    應收應付款（到期日4 月31日止）……」等情，核與被告己
    ○○所抗辯內容相符。準此，被告抗辯：原告向非出賣人之
    被告己○○請求退還溢付款項，對象錯誤等語，自屬有據。
    即原告本於不當得利法律關係向被告己○○請求返還溢付款
    40萬元，為無理由，應予駁回。
六、至原告本於和解契約關係請求被告己○○給付前述240 萬元
    一節。觀諸被告所提出協議書（被證6）， 甲方為被告公司
    ，並非被告己○○個人；而被告己○○於本件訴訟中亦自始
    即抗辯：200 萬元為原告投資被告公司之投資款，320 萬元
    則為原告向被告公司購買機器設備所交付，所謂和解，乃被
    告己○○基於被告公司法定代理人身分與原告所為協談，與
    被告己○○個人並無相涉。準此，被告抗辯和解契約縱有成
    立，亦存於原告與被告公司間，則原告本於和解契約關係向
    被告己○○請求給付，於法亦有未合，應併駁回。
七、原告請求被告公司給付257 萬6,692 元部分：
  (一)原告主張：被告公司因向訴外人鴻公司購貨而積欠貨款25
    7 萬6,692 元未付（即93年11月26日至同年12月25日應付帳
    款30萬3400元；93年12月26日至94年1 月25日應付帳款227
    萬3292元），而由原告代為墊付，則依民法第312 條規定、
    抑或民法第176 條規定（選擇合併），被告公司均應將原告
    所墊付款項返還等語。被告公司抗辯：否認被告公司有積欠
    鴻公司貨款，且縱有積欠兩造已成立和解，應由原告自行
    負責清償，故原告之清償行為既非無因管理亦非利害關係第
    3人之清償等語。
  (二)關於被告公司是否有積欠鴻公司貨款？倘有，積欠款項為
    若干？
    查原告主張：被告公司自93年12月起至94年1 月14日止向訴
    外人鴻公司購買五金零件貨物，經鴻公司依約交付後，
    被告公司再轉售予訴外人新加坡精利私人製模有限公司（下
    稱新加坡公司）等情，業據提出銷貨單13紙（下稱銷貨單）
    為證，並與證人甲○○所述「伊自93年12月至94年3 月底任
    職被告公司，係擔任原告之助理，不清楚原告與公司間股權
    糾紛，鴻公司部分是伊幫忙催貨，收到之後重新包裝（換
    用被告公司名義），再以被告公司名義出貨給新加坡公司，
    貨並沒有瑕疵，因為新加坡公司沒有反應；（提示銷貨單）
    銷貨單上伊簽名的部分，係伊簽收。貨一直出到94年1 月14
    日，14日寄了之後公司就沒有存貨了，伊僅知道數量（當庭
    提出由隨身碟印出之出貨明細一紙），並不知道單價，有對
    帳過，二邊均無意見。」等語相符。再經核對銷貨單與證人
    甲○○所提出出售貨物明細結果，項目包含：
    (1)400G總出售量328,700pcs，除其中93年12月17日出售量較
      銷貨單少500pcs外，其餘部分數量互核相符。（附註：93
      年12月23日出售量為12月21、22及23日銷貨總量；12月28
      日出售量為12月27日銷貨量；94年1 月10日出售量為1 月
      7 日及10日總銷貨量；1 月14日出售量為1 月11、12、13
      、14日總出售量）。
    (2)700G總出售量340,200pcs，與銷貨單數量互核相符。（附
      註：93 年12 月23日出售量為12月21、22及23日銷貨總量
      ；12月28 日 出售量為12月27日銷貨量；94年1 月10日出
      售量為1 月7 日及10日總銷貨量；1 月14日出售量為1 月
      11、12、13 、14 日總出售量）。
    經本院調查之結果認，比對證人甲○○陳述內容及提出資料
    ，既如前述與原告所提出銷貨單內容相符，且其與兩造間亦
    均無利害關係，其證詞（與其他證人矛盾部分）自較具利害
    關係之證人丁○○（鴻公司負責人；其僅依原告指示內容
    送貨，對於貨物究係供被告公司之用抑或其餘訴外人之用，
    並不清楚，難認其與原告所結算之貨款 (即如應收對帳單所
    示)均 係被告公司所積欠貨款；詳本院95年5 月19日言詞辯
    筆錄。）及證人戊○○（被告公司離職員工；非但對購貨經
    過並無完足之了解，其證述內容復與銷貨內容不相一致；詳
    本院95年2 月23日言詞辯論筆錄。），為可採信（前開三名
    證人證述內容有相當多矛盾部分，併此敘明）。即依證人甲
    ○○證述內容可推悉，被告公司確有於93年12月8 日起至94
    年1 月14日止向鴻公司購買400G貨物328,700pcs及700G貨
    物340,200pcs（其餘品項之貨物，則難認被告公司確曾向鴻
    公司買受。），再按原告所提出原證二、三號對帳單內容
    計算（93年12月25日前出貨者 (共87,500pcs)單價為每pcs3
    .5 元 （價格較前述銷貨單低）；93年12月26日以後出貨者
     (共581,40 0pcs)單價為每pcs3.55 元)， 被告公司應給付
    鴻公司之貨款為2,488,731 元（(87,500*3.5+581,400*3.
    55)* 1.05=2,488,731）。
  (三)關於原告與被告公司是否達成和解協議，原告同意由其自行
    清償被告積欠鴻公司之貨款債務？
    被告抗辯：兩造已就前開事項達成協議一節，固據提出協議
    書一份為證，然前開協議書並未經兩造簽名確認，單純協議
    書之提出並無法為原告已同意協議書內容之佐。再依被告聲
    請傳訊證人乙○○，到庭證稱：就伊所知210 萬元部分，是
    股東與機器設備部分，伊並沒有到談鴻公司的事等語。則
    縱原告與被告公司確如被告公司所辯，曾就210 萬元部分達
    成和解協議，依證人前開所陳，其和解內容至多僅包含出資
    及機器設備，並無法推認及於鴻公司貨款。即被告公司嗣
    後再製作之協議書既未經兩造簽名，難認其內容與口頭協議
    結果並無二致。被告公司復未再提出其他證據以佐原告確實
    同意由其承擔鴻公司之債務，被告公司前開辯自無可採。
  (四)按管理事務，利於本人，並不違反本人明示或可得推知之意
    思者，管理人為本人支出必要或有益之費用，或負擔債務，
    或受損害時，得請求本人償還其費用及自支出時起之利息，
    或清償其所負擔之債務，或賠償其損害，民法第176 條定有
    明文。承前述，被告公司本於買賣契約關係應給付鴻公司
    之貨款既為2,488,731 元，則原告本於為被告公司管理之意
    代被告公司為貨款之清償後，依無因管理法律關係請求被告
    公司償還2,488,731 元，於法自屬有據；逾此部分之請求，
    則為無理由，應併駁回。
八、綜上所述，原告本於無因管理法律關係請求被告公司償還
    2,488,731 元，及自起訴狀繕本送達翌日（94年11月22日）
    起至清償日止，按年息5%計算之利息為有理由；逾此部分之
    請求，則屬無據，應予駁回。
九、兩造均陳明願供擔保，聲請准宣告假執行，或免為假執行宣
    告，經核原告勝訴部分，並無不合，爰各酌定相當擔保金額
    准許之；至原告敗訴部分，其假執行之聲請已失所附麗，應
    併駁回。
結論：原告之訴為一部有理由、一部無理由，依民事訴訟法第79
條、第85條第1項、第390條第2項、第392條，判決如主文。
中    華    民    國    95    年    9     月    18    日
                  民事第一庭    法  官  黃信滿
以上正本係照原本作成
如對本判決上訴，須於判決送達後20日內向本院提出上訴狀
中    華    民    國    95    年    9     月    18    日
                            書記官  林月蓉


司法院資訊處製作；財團法人民間司法改革基金會備份。
